【裁判字號】    97,自,60
【裁判日期】    990430
【裁判案由】    毀損等
【裁判全文】
臺灣臺中地方法院刑事判決                97年度自字第60號
自  訴  人  乙○○
自訴代理人  張繼準律師
            莊惠祺律師
被      告  甲○○
被      告  丁○○
被      告  庚○○
被      告  己○○
選任辯護人  莊慶洲律師
上列被告因毀損等案件，經自訴人提起自訴，本院判決如下：
    主    文
甲○○共同犯侵入住宅罪，處有期徒刑參月，如易科罰金，以新
台幣壹仟元折算壹日。
丁○○共同犯侵入住宅罪，處有期徒刑貳月，如易科罰金，以新
台幣壹仟元折算壹日。
庚○○、己○○共同犯侵入住宅罪，各處拘役肆拾日，如易科罰
金，均以新台幣壹仟元折算壹日。均緩刑貳年。
甲○○、丁○○、庚○○、己○○被訴毀損罪部分均無罪。
    犯罪事實及理由
壹、甲○○因懷疑其妻與丙○○與乙○○有通姦之事實(丙○○
    另經本院以99易字第292判決無罪)，為蒐集丙○○與乙○○
    通、相姦之證據，竟於97年6月7日凌晨2時40分許，偕同徵
    信社人員丁○○、庚○○及其姪女己○○及一位不詳姓名年
    籍之成年男子，共同基於侵入住宅之犯意之聯絡，未經乙○○之同意，以不詳方式開啟乙○○位於台中市○○區○○路
    一段220-11號10樓租屋處之大門後，無故侵入乙○○之住處
    。
貳、證據能力:法院或受命法官，得於第一次審判期日前，訊問
    自訴人、被告及調查證據，於發見案件係民事或利用自訴程
    序恫嚇被告者，得曉諭自訴人撤回自訴，刑事訴訟法第32 6
    條第1項定有明文。又現行刑事訴訟法為保障被告之反對詰
    問權，排除具有虛偽危險性之傳聞證據，以求實體真實之發
    見，於該法第159條第1項明定被告以外之人於審判外之言詞
    或書面陳述，除法律有規定者外，不得作為證據。又被告以
    外之人於審判外之陳述，雖不符前四條之規定（即刑事訴訟
    法第159條之1至同條之4），而經當事人於審判程序同意作
    為證據，法院審酌該言詞陳述或書面陳述作成時之情況，認
    為適當者，亦得為證據；當事人、代理人或辯護人於法院調
    查證據時，知有第159條第1項不得為證據之情形，而未於言
    詞辯論終結前聲明異議者，視為有前項之同意，刑事訴訟法
    第159條之5定有明文。且第159條之5之規定，僅在強調當事
    人之同意權，取代當事人之反對詰問權，使傳聞證據得作為
    證據，並無限制必須「不符合同法第159條之1至第159條之4
    」，始有適用（台灣高等法院暨所屬法院96年度法律座談會
    第26號參照）。本件檢察官、被告及辯護人並未就本案卷內
    證據資料之證據能力有所爭執，且迄於言詞辯論終結前，均
    未主張有刑事訴訟法第159條第1項不得為證據之情形，是應
    認已同意卷內證據均得作為證據，且經本院審酌後，認無不
    適當之情形，應認本案調查之卷內證據均有證據能力。
參、訊據被告甲○○、丁○○、庚○○、己○○均坦承於前揭時
    間未經自訴人同意而進入其住處等情，惟均矢口否認前揭犯
    行，被告甲○○辯稱略以:伊聽聞丙○○與他人同居，伊係
    為達抓姦之目的而進入自訴人住處，並非無正當理由云云，
    被告丁○○辯稱略以:伊任職徵信社，本案係受被告甲○○
    之委託協助抓姦、搜證，伊並不知係違法云云，被告庚○○
    辯稱略以:伊任職徵信社，受丁○○之指示前往現場搜證，
    並無犯罪之意思云云，被告己○○辯稱略謂:伊係陪舅舅被
    告甲○○前往抓姦，並非無正當理由進入自訴人住處云云。
    經查:
一、前揭犯罪事實，業據自訴人乙○○於本院指證明確，核與證
    人即另案被告林麗治於另案供述相符，並據被告甲○○、丁○○、庚○○、己○○供承於前揭時地為抓姦之目的而開啟
    大門進入自訴人住處等語互核一致。
二、刑法所謂無故侵入他人住宅，指無正當理由擅入他人住宅而
    言(最高法院22年上字第891號判例意旨參照)。本案所應審
    酌者，乃為被告甲○○等得否主張以被告甲○○之配偶與人
    有通姦之嫌疑，為達搜證之目的，而有正當理由侵入自訴人
    之住處，即為「抓姦」而有正當理由侵入被告之住處：
（一）刑法第239條所保護之法益：按固有認有配偶而與人通姦
      ，悖離婚姻忠誠，破壞家庭和諧，侵害憲法第22條所保障
      之自由權利，刑法第239條並明文施予處罰，其配偶自得
      依法訴請司法機關予以救濟（釋字第569號解釋理由書參
      照）。惟按釋字第554號解釋文認：「性行為自由與個人
      之人格有不可分離之關係，固得自主決定是否及與何人發
      生性行為，惟依憲法第22條規定，於不妨害社會秩序公共
      利益之前提下，始受保障。是性行為之自由，自應受婚姻
      與家庭制度之制約」。又參以我國刑法學者通說向來以為
      刑法第239條係屬保護社會法益之規定，是前揭釋字第569
      號解釋理由書所謂之憲法第22條所保障之自由權利，究屬
      何種類型的自由權利，是否果為憲法所保障之自由權利，
      實有疑問，且此無異承認配偶之一方對於他方之性行為自
      由（性自主權）具有憲法位階之權利，容或與憲法基本權
      保障之規範意旨有悖，亦與釋字第554號解釋意旨有間，
      其視他方配偶之性自由為一方配偶之權利客體，尤有違於
      憲法人性尊嚴保障之原則（釋字第569號解釋林子儀、林
      永謀大法官意見書參照），從而通姦罪所欲保護之法益，
      或得認係屬婚姻與家庭制度，僅因配偶一方為婚姻與家庭
      之組成員，亦因而受有損害，而得以被害人地位提出告訴
      。
（二）刑法第306條所保護之法益:憲法第10條規定，人民有居住
      及遷徒之自由，其主觀功能在於不受國家干預，客觀功能
      則在保障人民此項基本權利免受第三人之侵害，據此，刑
      法為維護住居之不可侵犯性，乃以侵入住宅罪之處罰，以
      達到前揭保護人民權利之目的，是刑法第306條所保護之
      法益，乃為憲法人民居住自由之基本權利。
（三）衝突之解決：當人民住居之不可侵犯性與其它權利如「婚
      姻與家庭制度」相衝突時，立法者特別於刑法第306條第1
      項侵入住宅罪中，以行為人是否「無故」侵入住宅此一客
      觀不法構成要件（或阻卻違法事由），予以限縮處罰之範
      圍，授予法院於個案中依具體個案事實認定，而非一有侵
      入他人住宅之行為，即為不法之評價，即應由法院以具體
      個案阻卻違法事由之一般原理，視其行為是否具有社會相
      當性為斷，亦即視其行為是否符合社會倫理、公序良俗及
      法益保護之精神，如未逾越歷史文化所形成之社會倫理秩
      序規範，即具有社會相當性，本案被告甲○○等有無正當
      理由侵入自訴人住處，爰基此析論如下：
  １、人民住居之不可侵犯性與婚姻與家庭制度間，基於憲法統
      一性，難認何者有優位之情形，惟以人民住居具不可侵犯
      性，為憲法所明定，除依憲法第23條得以法律限制外，不
      得予以侵犯，而通姦罪得否達成保護婚姻與家庭制度之目
      的，非全無疑義，業如前述，是以通姦搜證之目的主張得
      對他人住居自由予以限制、侵害，即容有所疑。
  ２、其次，刑事訴訟法就包含通姦犯罪之偵查、搜證，業有法
      定之程序，足以保護被告甲○○之權利，如認同被告甲○○得以侵入他人住宅之方法自力救濟，以達通姦罪搜證之
      目的，其無異使加害者與受害者地位不斷轉換，使社會陷
      入叢林法則。
  ３、被告甲○○於本院及另案中自承：伊與丙○○已分居6、7
      年，伊等進入房間前並未聽到性交或類似的聲音，伊只是
      聽友人說丙○○與人同居，並無證據證明自訴人與丙○○
      於前揭時地有發生性行為等語(98偵續字第125號卷98年6
      月8日筆錄參照)，則被告甲○○與丙○○既業已長期分居
      ，其於僅係聽聞丙○○與自訴人同居之情形下，即於前揭
      凌晨夜間，偕同徵信社人員即被告丁○○、庚○○及己○○，以不詳方式開啟自訴人住處大門，侵入自訴人住處，
      審酌被告甲○○等既無情況急迫之情事，復係於夜間凌晨
      之住居休息時間，以開啟他人大門之方式侵入，其對個人
      住居自由安寧侵害甚為嚴重，應認被告甲○○等於本案中
      所為，顯已逾必要性。
  ４、綜上，被告甲○○等所為侵入自訴人住宅之行為，不具社
      會相當性，本案被告甲○○以基於蒐集證據之目的，侵入
      入他人住宅，難認有正當之理由，又被告丁○○、庚○○
      僅係徵信社人員，被告己○○僅為被告甲○○之姪女，是
      其等亦無正當理由侵入自訴人住處。
  ５、行為人是否「無故」侵入住宅應依阻卻違法事由之一般原
      理判斷，業如前述，而正當防衛、緊急避難亦屬阻卻違法
      事由，其判斷依據雷同。按正當防衛，係以行為人對於現
      在不法之侵害，本乎防衛自己或他人之權利意思，在客觀
      上有時間之急迫性，並實施反擊予以排除侵害之必要性為
      要件，且其因而所受法益之被害，亦符合相當性之情形，
      予以實施防衛行為（反擊）者為要(最高法院84年度台上
      字第3449號判決參照)，本案被告甲○○等侵入自訴人住
      處究係防衛何項權利，前已提出質疑，又其等意在抓姦，
      其等有無防衛之意思，亦容有所疑，再被告甲○○等無急
      迫性，且手段欠缺必要性，均已如前述，是自難主張正當
      防衛。次按緊急避難行為，以自己或他人之生命、身體、
      自由、財產猝遇危難之際，非侵害他人法益別無救護之途
      ，為必要之條件，被告己○○辯護意旨以為了保障他人家
      庭生活主張緊急避難，自無所據。
（四）綜上所述，被告甲○○、丁○○、庚○○、己○○等上開
      所辯，均無可憑採，本案事證明確，被告甲○○等犯行，
      均堪以認定。
三、核被告甲○○、丁○○、庚○○、己○○所為，均係犯刑法
    第306條第1項之無故侵入住宅罪。被告甲○○、丁○○、庚○○、己○○與另一位姓名年籍不詳之成年男子，就上揭犯
    行互有犯意聯絡與行為分擔，均為共同正犯。爰審酌被告甲○○、丁○○、庚○○、己○○素行尚佳，此有其等台灣高
    等法院被告全國前案紀錄表各一份在卷可稽，惟夫妻間性行
    為為男女共營婚姻生活之一部，其源於美滿之婚姻生活而存
    在，亦因該幸福之婚姻生活，而或使夫妻雙方互許以性行為
    之忠實，然絕非倒果為因的挾婚姻、家庭為名，以遂行對他
    方性行為自由之支配，即得以完滿其婚姻，本案被告甲○○
    既與丙○○長期分居未共同生活，夫妻關係有名無實，其二
    人之婚姻已生嚴重破綻，詎被告甲○○竟於數年之後，逕猶
    執抓姦之名，而為本案犯行，於犯罪動機上自不應為其有利
    之考量，又被告甲○○、丁○○、庚○○、己○○等侵入住
    宅之時間為夜間，嚴重妨害住居安寧，被告甲○○自承由其
    開啟大門率先進入，其犯行分擔較重，被告丁○○、庚○○
    既均係徵信社人員，其等自係為謀取報酬而為本案犯行，亦
    較可非難，被告丁○○係庚○○之主管，可責性更重，己○○則僅係被告甲○○姪女，再被告甲○○等迄未能與自訴人
    和解等一切情狀，分別量處如主文所示之刑，及均諭知易科
    罰金之折算標準，以資懲儆。被告己○○、庚○○前均未曾
    受有期徒刑以上刑之宣告，此有前揭前案記錄表在卷可查，
    被告己○○僅係被告之姪女，被告庚○○受僱於徵信社且其
    職位非高，致有上開犯行，本院認其經此偵審程序及刑之宣
    告後，當知所惕勉自勵，信無再犯之虞，因認對被告己○○
    、庚○○所宣告之刑以暫不執行為適當，爰均併予宣告緩刑
    2 年，以鼓勵向上，並期自新。
肆、無罪部分：
一、自訴意旨略以：被告甲○○、丁○○、庚○○、己○○共同
    基於毀損之犯意聯絡，於前揭侵入自訴人住宅前，持不詳工
    具撬開大門門鎖，致門鎖損壞，足以生損害於自訴人，因認
    被告甲○○、丁○○、庚○○、己○○另涉犯刑法第354條
    之毀損罪嫌。
二、證據法則
(一)自訴人之實質舉證責任及罪疑有利於被告：按認定犯罪事實
    所憑之證據，無論其為直接或間接證據，在訴訟上之證明均
    須於通常一般之人均不致有所懷疑而得確信其為真實之程度
    ，始得據為有罪之認定，倘其證明尚未達到此一程度而有合
    理之懷疑存在，以致無從形成對被告不利之確信時，依據罪
    疑利益歸於被告之法則，即應儘先為有利被告之判斷，不得
    徒憑主觀上之臆測遽行排除有利於被告之可能，最高法院76
    年臺上字第4986號著有判例足參。再按刑事訴訟法第161 條
    已於91年2月8日修正公布，其第1項規定：檢察官就被告犯
    罪事實，應負舉證責任，並指出證明之方法。因此，檢察官
    對於起訴之犯罪事實，應負提出證據及說服之實質舉證責任
    。倘所提出之證據不足為被告有罪之積極證明，或其指出證
    明方法無從說服法院以形成被告有罪之心證，基於無罪推定
    原則，自應為被告無罪判決之諭知，最高法院92年臺上字第
    128號亦著有判例。而刑事訴訟法第161條規定係編列在該法
    第1編總則第12章「證據」中，故前開規定，亦於自訴程序
    之自訴人同有適用。
(二)當事人進行主義及法院不負蒐集被告犯罪證據之責：當事人
    固得聲請法院調查證據，而法院為發見真實，亦得依職權調
    查證據，惟僅於維護公平正義或對被告之利益有重大關係之
    事項，始應依職權調查之，刑事訴訟法第163條第1、2項定
    有明文，故法院於當事人主導之證據調查完畢後，認為事實
    未臻明白，而卷內復有其他足認為有助於發現真實又足以影
    響判決結果之證據存在，且有調查之可能者，固得依職權調
    查證據，但並無蒐集證據之義務；蒐集證據乃職司追訴犯罪
    之檢察官之職責，事實審法院調查證據之範圍仍以案內存在
    之證據為限（最高法院91年度臺上字第4091號判決參照），
    而刑事訴訟法第163條規定亦編列「證據」章中，故前開規
    定，亦於自訴程序之自訴人同有適用。
三、訊據被告甲○○、丁○○、庚○○、己○○均堅決否認前揭
    犯行，被告甲○○辯稱:自訴人上址住處門沒關好，伊一按
    就開了等語，被告丁○○、庚○○、己○○辯稱:伊等係跟
    著被告甲○○進門，不知門鎖有無毀損云云。經查：
（一）此部分犯嫌，自訴人固以其指述及於本案審理中庭呈之門
      鎖一只為據，惟查自訴人於本院原僅提出收據影本1紙為
      其門鎖毀損之佐證，該門鎖是否已達失其效用毀損之情形
      ，自訴人先僅陳稱：「門鎖有被動過，外觀有螺絲起子撬
      動的痕跡，後來我檢查時發現門鎖沒有辦法正常扣上就自
      動關上」云云（本院卷第53頁），詎自訴人嗣庭呈所指遭
      毀損之門鎖，其鎖頭靠外側部分業已遭挖空(本院卷附相
      片影本參照)，此與自訴人前揭所稱有顯著之差異，是自
      訴人門鎖於案發時是否確業遭毀損，又其毀損情形為何，
      均非無疑。
（二）證人戊○○固於本院證稱其確有於97年6月7日至自訴人上
      開住處因鎖壞掉換鎖及開立收據等語，惟亦證稱：伊無法
      確定鎖是否遭人為破壞，亦無印象該遭換之鎖是否與前揭
      自訴人庭呈之鎖相同等語(本院卷第257至259頁)，是證人
      戊○○至自訴人住處時該門鎖究係因何「壞掉」，又如何
      「壞掉」等，均容有疑問，再證人戊○○之營業時間為早
      上8:30之後，亦據證人戊○○供明，其距本案發生業有相
      當之時間，自亦難僅以證人戊○○之供述，即為本案不利
      被告甲○○等之認定。
四、此外，自訴人就被告甲○○等此部分之犯行，別無其它舉證
    ，自訴人既選擇以自訴程序予以訴追，即無從如偵查程序得
    就被告、證人或其它證據分別取證，為貫徹修法意旨對我國
    刑事訴訟制度採改良式當事人進行主義之精神，落實對自訴
    人舉證之要求，本院自亦不應就被告甲○○等不利部分逕予
    職權調查，甚或搜集或以分別糾問共同被告之方式，充足對
    被告不利之心證，依前述舉證分配之法則，對於被告之成罪
    事項，應由自訴人負完全之舉證義務，自訴人前揭舉證，仍
    尚未足使本院產生無合理懷疑之確信心證，縱被告甲○○所
    辯門沒關好云云容或與常情不符，惟亦不得因此反面推論其
    開啟大門之方式已破壞該門鎖之效用，是認被告甲○○等此
    部分犯嫌容有未足，應為其等無罪之諭知。
據上論斷，應依刑事訴訟法第343條、第299條第1項前段、第301
條第1項，刑法第28條、第306條第1項、第41條第1項前段、第74
條第1項第1款，刑法施行法第1條之1，判決如主文。
中    華    民    國    99    年    4     月    30    日
                  刑事第十五庭  法  官  郭書豪
以上正本證明與原本無異。
如不服本判決應於收受判決後10日內向本院提出上訴書狀，並應
敘述具體理由；其未敘述上訴理由者，應於上訴期間屆滿後20日
內向本院補提理由書（均須按他造當事人之人數附繕本）「切勿
逕送上級法院」。
                                書記官  陳美虹
中    華    民    國    99    年    4     月    30    日
附錄論罪科刑法條
中華民國刑法第306條
無故侵入他人住宅、建築物或附連圍繞之土地或船艦者，處1 年
以下有期徒刑、拘役或300 元以下罰金。
無故隱匿其內，或受退去之要求而仍留滯者，亦同。

司法院資訊處製作；財團法人民間司法改革基金會備份。
